【裁判字號】    99,上易,1455
【裁判日期】    990825
【裁判案由】    妨害家庭
【裁判全文】
臺灣高等法院刑事判決                99年度上易字第1455號
上  訴  人
即  被  告  甲○○
上列上訴人因妨害家庭案件，不服臺灣士林地方法院九十八年度
易字第四一八號，中華民國九十九年四月三十日第一審判決（起
訴案號：臺灣士林地方法院檢察署九十八年度偵字第八五八八號
），提起上訴，本院判決如下：
    主  文
上訴駁回。
    事  實
一、甲○○明知柯閔瀚（所涉犯通姦罪嫌部分，業據柯閔瀚之妻
    乙○○於偵查中撤回告訴，由檢察官另為不起訴處分）為有
    偶之人，竟基於與柯閔瀚為相姦之犯意，自民國九十七年五
    月十二日起至同年六月十七日間之每週六，在甲○○斯時位
    於臺北市○○區○○街六號四樓居所內，或在臺北市○○區
    ○○路與安和路某汽車旅館內，與柯閔瀚發生姦淫行為共五
    次。嗣因柯閔瀚知悉甲○○懷有身孕而逐漸疏離，甲○○憤
    而對柯閔瀚提出妨害性自主告訴，經臺灣士林地方法院檢察
    署檢察官於九十七年十月三十一日以九十七年度偵字第一０
    ０二一號案件為不起訴處分，甲○○於九十七年十一月十三
    日收受前揭不起訴處分書後，再於九十七年十一月二十日迄
    九十七年十一月二十七日間之某日時許，前往柯閔瀚住處向
    柯閔瀚之配偶乙○○為告知，乙○○始悉甲○○與其配偶柯
    閔瀚相姦，因而於九十八年五月十八日對甲○○提出告訴。
二、案經乙○○訴由臺灣士林地方法院檢察署檢察官偵查後起訴
    。
    理  由
壹、程序部分：
一、上訴範圍：
    原審判決判處被告甲○○無罪之部分，因未據檢察官提起上
    訴而確定，故本院僅就原審判決被告甲○○有罪且經被告甲
    ○○提起上訴之部分審理，先予敘明。
二、按告訴乃論之罪，其告訴應自得為告訴之人知悉犯人之時起
    ，於六個月內為之，刑事訴訟法第二百三十七條第一項定有
    明文。被告甲○○雖於刑事上訴理由狀中抗辯：本案發生時
    間為九十七年五月十日，告訴人乙○○遲至九十八年五月十
    八日始提起本件妨害家庭告訴，而認告訴人乙○○所提起之
    本件告訴，因已逾告訴期間，而認本件應諭知公訴不受理之
    判決云云。然查：
（一）告訴人乙○○係於九十八年五月十八日具狀向臺灣士林地
      方法院檢察署提出本件妨害家庭告訴乙節，此有蓋有臺灣
      士林地方法院檢察署收文日期戳章之刑事告訴狀一份在卷
      可查（詳他字第一七三八號卷第一頁），另被告甲○○原
      係以柯閔瀚曾對其為妨害性自主為由，於九十七年七月十
      二日至臺北市政府警察局北投分局永明派出所對柯閔瀚提
      出妨害性自主告訴，後經臺灣士林地方法院檢察署檢察官
      為偵查後，以罪嫌不足為由，對柯閔瀚為不起訴處分確定
      ，此參臺灣士林地方法院檢察署九十七年度偵字第一００
      ０二一號偵查卷全卷及不起訴處分書即明，而該妨害性自
      主案件之偵查期間，告訴人乙○○從未曾陪同柯閔瀚到庭
      應訊乙情，業經證人即該案陪同被告甲○○到庭之臺北市
      家庭暴力暨性侵害防治中心社工員吳汶芳於原審審理時證
      述明確（詳易字第四一八號卷第四九頁下方），又參諸告
      訴人乙○○於原審審理時亦證稱：係被告甲○○到我家找
      柯閔瀚後，才知道被告與柯閔瀚之間的事，之前我完全不
      知道柯閔瀚有因妨害性自主案件開庭，我也沒有收到不起
      訴處分書，柯閔瀚也沒有告訴我此事等語（詳易字第四一
      八號卷第五十頁下方、第五二頁上方），佐以被告甲○○
      於原審審理時亦自承：乙○○係因為我去柯閔瀚家中，曾
      知道柯閔瀚曾與我發生過性關係等語（詳易字第四一八號
      卷第五八頁下方），足認告訴人乙○○係被告甲○○至其
      住處後，始知悉被告甲○○曾與柯閔瀚為性關係之事實，
      應屬無疑。
（二）再被告甲○○究係何時前往乙○○住處乙節，告訴人乙○
      ○於原審審理時即結稱：係於九十七年十二月十三日星期
      六晚間十一時許等語（詳易字第四一八號卷第五二頁下方
      至第五十三頁下方），而被告甲○○於原審審理時則稱：
      我是收到不起訴處分書後約一至二星期間之某日才到柯閔
      瀚家中等情（詳易字第四一八號卷第五十頁中段及第五八
      頁下方），參酌被告甲○○係於九十七年十一月十三日親
      自簽收該不起訴處分書乙情，有臺灣士林地方法院檢察署
      送達證書一份在卷可查（詳他字第一七三八號卷第九四頁
      ），故被告甲○○所陳之曾於收到不起訴處分書後約一至
      二星期間之某日至柯閔瀚住處推論之，被告甲○○應係於
      九十七年十一月二十日至九十七年十一月二十七日間之某
      日至柯閔瀚住處，而告訴人乙○○亦於同日始知悉被告甲
      ○○曾與柯閔瀚間為性關係，故告訴人乙○○於九十八年
      五月十八日提出本件妨害家庭告訴，即係於其知悉被告甲
      ○○涉嫌妨害家庭罪嫌時起之六個月內提起本件告訴，顯
      無逾告訴期間，被告甲○○前揭上訴理由狀所載，顯有誤
      會，不足採信。
三、按被告以外之人於審判外之言詞或書面陳述，除法律有規定
    者外，不得作為證據，刑事訴訟法第一百五十九條第一項定
    有明文；同法第一百五十九條之五規定被告以外之人，於審
    判外之陳述，雖不符前四條（指第一百五十九條之一至第一
    百五十九條之四）之規定，而經當事人於審判程序同意作為
    證據，法院審酌該言詞陳述或書面陳述作成時之情況，認為
    適當者亦得為證據。而所謂「審酌該陳述作成時之情況，認
    為適當」者，係指依各該審判外供述證據製作當時之過程、
    內容、功能等情況，是否具備合法可信之適當性保障，加以
    綜合判斷而言（詳最高法院九十四年度台上字第三二七七號
    判決意旨、第五八三０號判決意旨）。本判決下列所引用之
    各該被告以外之人於審判外之陳述（含書面陳述），雖屬傳
    聞證據，惟當事人即被告甲○○於本院準備程序、審判期日
    中均表示同意作為證據而不予爭執（詳本院九十九年七月二
    十六日準備程序筆錄第二頁、本院九十九年八月十一日審判
    筆錄第二頁至第六頁），本院審酌結果，認上開證據資料製
    作時之情況，尚無違法不當及證明力明顯過低之瑕疵，亦認
    為以之作為證據應屬適當。揆諸前開規定，爰依刑事訴訟法
    第一百五十九條之五規定，認前揭證據資料均有證據能力。
貳、實體部分：
一、訊據被告甲○○固坦承於前揭時、地，曾與柯閔瀚為姦淫行
    為共計五次，然矢口否認有何相姦之犯行，並辯稱：我並不
    知道柯閔瀚已婚，我認識柯閔瀚時，柯閔瀚係告知我說他已
    經離婚，我不知道他為有配偶之人才與他發生性關係云云（
    詳本院九十九年七月二十六日準備程序筆錄第二頁稱：「我
    有與柯閔瀚發生關係五次，但是我一開始不知道他有配偶。
    」等語、本院九十九年八月十一日審判筆錄第七頁稱：「我
    不知道柯先生是已婚之人。」等語）。然查：
（一）被告甲○○與柯閔瀚係於九十七年五月十日晚間與其他友
      人一同用餐時始結識，該日餐聚後柯閔瀚曾護送被告甲○
      ○返回被告甲○○斯時位於臺北市○○區○○街六號四樓
      居所內，嗣於翌日（即九十七年五月十一日）凌晨某時許
      ，被告甲○○與柯閔瀚曾為姦淫行為（此部分已經原審判
      決無罪，未經檢察官上訴而確定）。後自同年五月十二日
      起至同年六月十七日間之每週六，被告甲○○與柯閔瀚即
      在被告甲○○前揭居所內，或在臺北市○○區○○路與安
      和路某汽車旅館內，與柯閔瀚為姦淫行為共五次乙情，業
      據被告甲○○於原審審理（詳易字第四一八號卷第八五頁
      頁至第八六頁）及本院審理時自承在卷，核與證人柯閔瀚
      於偵查中及原審審理時所證述情節相符（詳偵字第八五八
      八號卷第十四頁下方及易字第四一八號卷第七四頁至第八
      二頁），又被告甲○○於其指控柯閔瀚妨害性自主案件偵
      查中，亦曾以證人身分結稱：「之後（按指九十七年五月
      十一日之後）柯閔瀚會約我星期六出去吃飯，之後我們也
      有發生性關係，我們每星期都會見面一次，所以大約每個
      禮拜會發生一次性關係，後來性關係我都沒有反抗，都是
      很自然的發生。」等語（詳他字第一七三八號卷第四四頁
      下方至第四五頁上方），足認被告甲○○自九十七年五月
      十二日起，至同月六月十七日間之每週六，確曾在前揭地
      點，與柯閔瀚為姦淫行為共五次等事實，至屬明確。
（二）證人柯閔瀚於九十七年間係告訴人乙○○之配偶乙情，業
      經證人柯閔瀚、告訴人乙○○各於偵查時及原審審理中均
      已證述甚詳（詳偵字第八五八八號卷第十二頁、第十四頁
      及易字第四一八號卷第五十頁、第七四頁）並有證人柯閔
      瀚於前揭妨害性自主案件警詢時所留存之國民身分證正反
      面影本一份在卷足憑（詳他字第一七三八號卷第二九頁）
      ，故證人柯閔瀚於九十七年五月、六月間為告訴人乙○○
      之配偶等情，應為無疑。
（三）再被告甲○○與柯閔瀚為前述五次姦淫行為時，被告甲○
      ○是否知悉柯閔瀚為有配偶之人乙情，業據證人柯閔瀚於
      偵查中及原審審理時均已證述無訛（詳偵字第八五八八號
      卷第十四頁至第十五頁及易字第四一八號卷第七七頁至第
      八二頁）。另被告甲○○於其指控柯閔瀚妨害性自主案件
      偵查中亦曾結稱：「（問：之後【指九十七年五月十一日
      之後】柯閔瀚如何處理這件事？）我有打電話給柯閔瀚，
      但他一直都沒有回電話，五月十二日早上我在家工作，我
      越想越氣，上午十點我電話給他，他沒有接，我又傳簡訊
      說我跟你不熟，你對我作這件事，我又流了一攤血，你是
      什麼意思？他還是不回電，後來我用隱藏號碼撥電話給他
      ，他不知道是誰打的才接電話，他說他昨天跟太太回媽媽
      家過母親節，才沒有回電，對於這件事他都沒提，也沒有
      道歉，我氣的要死，我跟他說我很生氣，我很難過，他就
      跟我扯一些別的事，說他以前工作，出去喝酒，女業務都
      會主動送上門跟他發生性關係，他說他喜歡我，才跟我發
      生性關係，且我這時候才知道他結婚，我更生氣，因為吃
      飯時聊天（此指九十七年五月十日餐聚），他跟我說他離
      婚。」等語（詳他字第一七三八號卷第四四頁第九行以下
      ）。另於同日偵訊時亦證稱：「（問：你與柯閔瀚交往過
      程，你有喜歡上他嗎？）我自己也很困惑，但多一個男人
      進出我家，我怕附近鄰居會講話，且他已婚，我也覺得他
      很怪，我覺得我是強迫接受要跟他交往。」、「（問：你
      何時知道懷孕？）九十七年六月十六日我覺得經期不準，
      就叫柯閔瀚買驗孕棒，發現我懷孕，柯閔瀚叫我把小孩拿
      掉，我自己也不想生下來，因為我沒有安全感，他說她太
      太會告我，我也不想讓家人知道。」等語屬實（詳他字第
      一七三八號卷第四五頁第七行以下及同頁倒數第十行以下
      ），被告甲○○於其指控柯閔瀚妨害性自主案件偵查中，
      對於何時、何種狀況下始知悉柯閔瀚已婚，且於當日對於
      檢察官訊問之是否願意與柯閔瀚交往、發現懷孕後是否生
      下小孩各節，均係以柯閔瀚已婚為由而為思量上開各情後
      ，始為前開之證述，顯見被告甲○○於其指控柯閔瀚妨害
      性自主案件偵查中所稱之自九十七年五月十二日起即知悉
      柯閔瀚係屬有配偶之人等陳述，應屬可信，並與證人柯閔
      瀚於偵查時及原審審理時所證述情節相符，足認被告甲○
      ○自九十七年五月十二日起，至同年六月十七日間之每週
      六，在前揭時、地，與柯閔瀚為五次姦淫行為前，即已知
      悉證人柯閔瀚為有配偶之人等事實，應屬無疑。
（四）雖被告甲○○仍以不知悉柯閔瀚係有配偶之人置辯，然查
      被告甲○○前揭所辯，已與自己於指述柯閔瀚妨害性自主
      案件偵查中所為證述內容，顯有不符，則被告甲○○上開
      所辯是否可信，已有疑異，再被告甲○○於前揭與證人柯
      閔瀚交往期間之時段，若僅知悉柯閔瀚係為單身（即未婚
      或已經離婚），而非已婚身分等情屬實，則被告甲○○主
      觀上應認其與柯閔瀚間為正常男女朋友交往。然參酌被告
      甲○○所寄送予證人柯閔瀚之電子郵件影本（詳他字第一
      七三八號卷第七二頁），被告甲○○卻向柯閔瀚提及「有
      時，若我們身上都有點錢，我好想開著車，讓我們倆到一
      個沒人認識我們的地方生活。」等類似為私奔之隱諱用語
      。更於另紙電子郵件言及「我一直努力，讓我們更輕鬆自
      在面對你的婚姻。」等言詞（詳他字第一七三八號卷第七
      二頁），顯見被告甲○○應自九十七年五月十二日起即已
      知悉證人柯閔瀚係屬有配偶之人。故證被告甲○○前揭所
      辯，恐係事後卸責之詞，委不足採。
（五）綜上所述，被告甲○○確實明知證人柯閔瀚為有配偶之人
      ，仍自九十七年五月十二日起，至同年六月十七日間之每
      週六，在前揭時、地，與柯閔瀚為五次姦淫行為無誤。本
      件事證明確，被告甲○○犯行已堪認定，應依法論科。
二、核被告甲○○所為，係犯刑法第二百三十九條後段之相姦罪
    。又按刑事法若干犯罪行為態樣，本質上原具有反覆性、延
    續實行之特徵，立法時予以特別歸類，定為犯罪構成要件之
    行為要素，則行為人基於概括之目的，在接近之時間，持續
    實行之複次行為，倘依社會一般通念，客觀上認為符合一個
    反覆、延續性的行為觀念者，於刑法之評價上，應僅認成立
    一罪。查本案被告甲○○與柯閔瀚自九十七年五月十二日起
    至同年六月十七日間之每週六，共五次為姦淫行為，其等姦
    淫所欲達成之目的及對像均屬相同，依社會一般通念，客觀
    上應認為姦淫行為本質上具有反覆性及持續性，在刑法之評
    價上應認為係集合性包括一罪，檢察官起訴認被告甲○○係
    基於各別犯意，而應數罪併罰，即有違誤，併此敘明。
三、原審認被告甲○○犯相姦罪，事證明確，援引刑法第二百三
    十九條後段、第四十一條第一項前段，刑法施行法第一條之
    一，並敘明審酌被告甲○○於明知柯閔瀚為有配偶之人後，
    仍與之相姦，破壞告訴人乙○○家庭生活，惟被告甲○○破
    壞告訴人乙○○家庭生活之時間非長、與柯閔瀚為姦淫行為
    次數非鉅，惟被告甲○○犯後未能坦承，其犯後態度非佳，
    兼衡被告甲○○日常品行、智識程度、犯罪之動機、目的、
    手段等一切情狀，量處有期徒刑三月，並諭知易科罰金之折
    算標準，原審認事用法，俱無違誤，量刑亦屬妥適。被告甲
    ○○上訴意旨猶執前詞否認犯罪，要無足採，其上訴為無理
    由，應予駁回。至被告甲○○雖無前科，然因迄未與告訴人
    乙○○達成和解，而告訴人乙○○復於本院審理時表示不願
    意原諒被告甲○○等語（詳本院九十九年八月十一日審判筆
    錄第八頁），參酌被告甲○○於偵、審過程亦未完全坦承犯
    行，自不宜為緩刑之宣告，附此敘明。
據上論斷，應依刑事訴訟法第三百六十八條，判決如主文。
本案經檢察官吳春麗到庭執行職務。
中    華    民    國    99    年    8     月    25    日
                  刑事第十八庭審判長法  官  吳鴻章
                                    法  官  周政達
                                    法  官  曾淑華
以上正本證明與原本無異。
不得上訴。
                                    書記官  王增華
中    華    民    國    99    年    8     月    25    日
附錄：本案論罪科刑法條全文
中華民國刑法第239條：
有配偶而與人通姦者，處一年以下有期徒刑。其相姦者亦同。

司法院資訊處製作；財團法人民間司法改革基金會備份。
